【裁判字號】    99,訴,569
【裁判日期】    990826
【裁判案由】    確認債權不存在 等
【裁判全文】
臺灣高雄地方法院民事判決               99年度訴字第569號
原      告  丙○○
訴訟代理人  邱明政律師
被      告  乙○○
訴訟代理人  林夙慧律師
上當事人間確認債權不存在等事件，本院於民國99年8 月3 日言
詞辯論終結，判決如下：
    主  文
原告之訴駁回。
訴訟費用由原告負擔。
    事實及理由
一、原告主張：原告前於民國83年間向訴外人即被告乙○○之母
    戊○○（現更名為劉盈岑）借貸新台幣（下同）20萬元，乃
    提供所有坐落於高雄市○○區○○段1428、1429及1451等地
    號土地、應有部分均為1/4 （下稱系爭土地）為擔保，於83
    年7 月14日設定本金最高限額500 萬元、存續期間自83 年7
    月11日起至84年1 月10日止之抵押權（下稱系爭抵押權）予
    戊○○之子即被告。嗣系爭1428地號土地於84年間遭徵收，
    原告雖為該土地所有權人，惟依法須經抵押權人同意始能領
    取徵收款，經兩造會同領取該徵收補償款30萬5,960 元後，
    原告即將該款項交與被告，以清償本件借款及利息，被告並
    允諾將塗銷系爭抵押權，詎被告嗣拒絕塗銷登記。為此，爰
    依據民法第767 條之規定，提起本訴等語。並聲明：(一)確認
    系爭抵押權所擔保之債權不存在。(二)被告應塗銷系爭抵押權
    登記。
二、被告則以：原告於83年6 月前陸續向戊○○借貸數額約160
    萬元，因被告無力清償乃於83年6 月13日書立讓渡書，表明
    願將系爭土地過戶與戊○○，惟戊○○健康欠佳，乃將債權
    讓與被告，並與原告約定將系爭土地所有權移轉登記予被告
    。然原告書立前開讓渡書後，無力繳納土地增值稅，始改設
    定系爭抵押權，約定俟被告有能力繳納增值稅後，即辦理所
    有權移轉登記，原告除簽立土地買賣所有權移轉契約書及面
    額500 萬元本票交予被告收執外，並將系爭土地所有權狀正
    本交付被告收執。原告既未清償全部債務，系爭抵押權自無
    塗銷之理等語，資為抗辯。並聲明：原告之訴駁回。
三、兩造不爭執之事項：
  (一)原告前向訴外人即被告之母戊○○借款。
  (二)原告以系爭土地，設定系爭抵押權與被告，原告並交付系爭
    土地所有權狀正本與戊○○，有高雄市政府地政處前鎮地政
    事務所函覆之系爭土地登記申請書、抵押權設定契約書、印
    鑑證明及戶籍登記簿在卷可按（卷44-51 頁）。
  (三)系爭1428地號土地於84年遭徵收，其徵收款30萬9,960 元，
    為原告領取後全數交與被告，有原告具領補償費單據在卷可
    稽（卷39頁）。
  (四)被告所提出之讓渡書、同意書、所有權移轉契約書及本票均
    為原告所書立，有各該事證附卷可憑（卷31-34頁）。
四、本件之爭點：
  (一)系爭抵押權之設定究係借款擔保抑或買賣？
  (二)原告主張對被告之母戊○○債務均已清償完畢，是否有據？
    其進而主張塗銷系爭抵押權登記，是否有理由？
五、本院之判斷：
  (一)系爭抵押權之設定究係借款擔保抑或買賣？
    1.原告主張系爭抵押權之設定本金最高限額500 萬元之債權
      ，實際上係為擔保積欠被告母親戊○○之借款20萬元，被
      告則抗辯原告積欠款項有約160 萬元，原告欲以系爭土地
      出賣並移轉登記與被告之方式，抵償上開借款，但因當時
      系爭土地限制開發，且以買賣為登記原因，尚應繳納高額
      土地增值稅款，故以設定最高限額500 萬元抵押權之方式
      ，以為將來如原告處分系爭土地導致被告權益受損時之擔
      保等語（卷第147 頁）。
    2.觀之被告所提出原告不爭執其真正之讓渡書、同意書所載
      （卷31-32 頁），該83年6 月13日原告簽立之讓渡書內容
      載明「本人丙○○因向戊○○女士借款，共計為62萬元正
      ，因無現款歸還給予戊○○女士，而願將本人位於小港區
      ○○段地號1428號、1429號、1451號等3 筆土地過戶給予
      戊○○女士，於在辦理過戶期間，恐空口無憑，特立此據
      ，資以證明」等詞，另83年7 月8 日簽立之同意書則記載
      「立同意書人丙○○若債權人乙○○要辦理左列土地（按
      即系爭3 筆土地）標示時，願無條件提供印鑑證明、所有
      權狀等過戶手續，恐口無憑，特立本同意書為證，並無條
      件放棄所有權」等文字，原告係以抵償積欠被告債務之方
      式，允諾將系爭土地出賣並移轉所有權與被告，足認兩造
      確有買賣系爭土地之合意。惟嗣因戊○○無力繳納土地增
      值稅，且系爭土地有限制開發之情形，故兩造乃於同年7
      月11日改為辦理設定系爭抵押權，而未辦理買賣系爭土地
      之移轉登記，此經證人即辦理系爭抵押權設定登記之代理
      人丁○○及上開同意書之見證人甲○○到庭證述明確（卷
      11 4、118 頁），並有系爭土地登記第二類謄本在卷可憑
      （卷12-15 頁）。準此以言，兩造雖先有買賣系爭土地之
      合意，但嗣後因無力繳納土地增值稅，乃合意改為辦理系
      爭抵押權之設定登記，堪以認定。此由被告不爭執系爭14
      28土地於84年遭政府依法徵收後，其徵收款30萬9,960 元
      ，為原告領取後全數交與被告一節可知，如雙方業已完成
      系爭土地之買賣，被告自無再向原告收取積欠借款之理由
      ，準此而論，本件系爭抵押權所擔保者，係原告積欠被告
      之借款債務，堪以認定，被告抗辯系爭抵押權係為買賣關
      係所生將來系爭土地處分時致被告權益受損之擔保云云，
      尚非可採。
  (二)原告主張對被告之母戊○○債務均已清償完畢，是否有據？
    其進而主張塗銷系爭抵押權登記，是否有理由？
    1.原告雖主張系爭抵押權擔保之借款為20萬元，業已清償完
      畢等語，被告則抗辯原告欠款數額為160 萬元左右（卷15
      9 頁）。查系爭抵押權所擔保之債務雖登記為最高限額
      500 萬元，被告並提出原告簽立之500 萬元本票1 紙為證
      （卷34頁），原告陳稱在系爭本票簽名時金額欄位係空白
      ，此顯然有違常情，固不足採信，然兩造既均陳述原告並
      非積欠500 萬元之借款債務，自不能以該本票所載數額遽
      作認定。
    2.依上開讓渡書記載，原告於83年6 月13日尚積欠戊○○借
      款62萬元，再依上開同意書所載，同意提供印鑑證明、所
      有權狀等文件與「債權人乙○○」之意旨，足認戊○○業
      經原告同意，將對原告之借款債權移轉與被告，且當時至
      少有62萬元之借款債權數額，可以認定。被告抗辯除上開
      62萬元之外，尚有原告偷貨櫃代其賠償32萬元之借款，另
      有其他嗣後陸續之借款等語。惟證人即貨櫃失竊者李英淇
      到庭證稱「別人跟我說貨櫃不見是原告偷的，所以我向被
      告母親借32萬元，叫別人拿給原告去把貨櫃取回來」等語
      （卷111 頁），此與證人戊○○所述所述經原告拜託代為
      賠償，並將錢交給原告等語（卷164 頁），顯然不符，無
      從憑信。至被告所稱尚有其他陸續之借款云云，既無其他
      事證可佐，亦非可採。又原告雖主張僅有借款20萬元，因
      不識字，不知讓渡書記載金額為62萬元云云，但如上所述
      ，系爭1428土地於84年遭政府依法徵收後，其徵收款30萬
      9,960 元，為原告領取後全數交與被告，金額顯非一致，
      原告雖稱該多出之金額係利息云云，然如83年間借款數額
      僅有20萬元，相隔1 年及滋生近11萬元之利息，顯然過高
      ，且此與原告自陳其向戊○○借款並未約定利息之情不合
      （卷157 頁），是其主張不識字，不知讓渡書記載欠款62
      萬元云云，有違常情，且自相矛盾，尚非可取。據此，系
      爭抵押權所擔保之借款債務應以雙方讓渡書上明確書立之
      62萬元為準。
    3.本件系爭抵押權登記存續期間為83年7 月11日至84年1 月
      10日，有系爭土地登記謄本可參，則原告在該期間所生之
      債務，在最高限額500 萬元之範圍內，均為系爭抵押權擔
      保效力所及。如上所述，系爭抵押權設定登記時所擔保之
      債權數額至少為62萬元，茲原告僅能證明清償30萬9,960
      元，可見並未全數清償，則其以系爭抵押權所擔保之債權
      業已清償完畢為由，訴請塗銷系爭抵押權，即屬無據。
六、綜上所述，原告主張系爭抵押權所擔保之債權為20萬元，業
    已清償完畢，尚非可採，是原告依民法第767 條之規定訴請
    予以塗銷登記，為無理由，應予駁回。
七、本件事證已明，兩造其餘攻防或舉證，核與判決結論不生影
    響，無庸逐一論述，附此敘明。
八、據上論結，本件原告之訴為無理由，依民事訴訟法第78條，
    判決如主文。
中    華    民    國    99    年    8     月    26    日
                  民事第三庭  法  官  李嘉益
以上正本係照原本作成。
如對本判決上訴，須於判決送達後20日內向本院提出上訴狀（須
按他造當事人之人數附繕本）。如委任律師提起上訴者，應一併
繳納上訴審裁判費。
中    華    民    國    99    年    8     月    27    日
                              書記官  陳瓊芳

司法院資訊處製作；財團法人民間司法改革基金會備份。
